臺灣花蓮地方法院民事判決　　　　　　　 99年度訴字第338號
原　　　告　交通部臺灣鐵路管理局
法定代理人　范植谷
訴訟代理人　廖學忠律師
被　　　告　簡秀媛
上列當事人間返還土地等事件，本院於民國100年5月16日言詞辯
論終結，判決如下：
    主    文
被告應將坐落花蓮縣秀林鄉道○○段1266地號土地如附圖一所示
斜線部分，面積208.05平方公尺之地上作物移除，並將上開土地
返還原告。
被告應將坐落花蓮縣秀林鄉道○○段1265地號土地如附圖二所示
斜線Ａ部分，面積231.51平方公尺，與同段1264地號土地如附圖
二所示斜線Ｂ部分，面積22.62 平方公尺之地上作物移除，並將
上開土地返還原告。
被告應自民國99年12月19日起，至交還上開第一、二項土地之日
止，按年給付原告新臺幣3,605元。
原告其餘之訴駁回。
訴訟費用新台幣2,980元由被告負擔（減縮部分由原告負擔）。
本判決第一項及第二項於原告以新台幣91,000元擔保後，得假執
行。
    事實及理由
一、按訴狀送達後，原告不得將原訴變更或追加他訴，但擴張或
    減縮應受判決事項之聲明者，不在此限，民事訴訟法第255
    條第1項第3款定有明文。本件原告起訴時原請求：(一)被告應
    將坐落花蓮縣秀林鄉道○○段1266、1265及1264地號土地上
    面積共1195.65 平方公尺土地上之作物除去，並將上開土地
    返還原告；(二)被告應自民國99年1 月10日起按年給付新台幣
    （下同）12,434元予原告；(三)原告願供擔保，請准宣告假執
    行，嗣於第一次言詞辯論期日撤回假執行之聲請，並變更前
    開訴之聲明(二)之起算日為99年1 月23日，又於最後言詞辯論
    期日變更其訴之聲明為：(一)被告應將坐落花蓮縣秀林鄉道○
    ○段1266地號土地如附圖一所示斜線部分，面積208.05平方
    公尺之地上作物除去，並將上開土地返還原告；(二)被告應將
    坐落花蓮縣秀林鄉道○○段1265地號土地如附圖二所示斜線
    Ａ部分，面積231.51平方公尺，及同段1264地號土地如附圖
    二所示斜線Ｂ部分，面積22.62 平方公尺之地上作物除去，
    並將上開土地返還原告；(三)被告應自起訴狀繕本送達翌日即
    99年12月19日起，至交還上開土地之日止，按年給付原告4,
    800 元；(四)原告願供擔保請准宣告假執行，核屬減縮應受判
    決事項之聲明，依前開規定，應予准許。
二、原告主張：
(一)緣花蓮縣秀林鄉道○○段1264、1265、1266地號土地（下稱
    系爭土地）所有權人為中華民國，原告則為管理者。被告未
    經原告同意，亦無合法權源，擅自在系爭土地上種植農作物
    山蘇，經原告發現後向花蓮地方法院檢察署申告被告竊佔，
    惟檢察署認定因被告連同其母親占用系爭土地已逾10年，追
    訴權時效因完成而受不起訴處分，然原告基於系爭土地管理
    人地位，仍得依民法第767條第1項規定請求被告返還無權占
    用之土地。
(二)無權占有他人土地，可能獲得相當於租金之利益為社會通常
    之觀念，向為最高法院判決所是認；又土地法第110條第1、
    2項、第148條規定，耕地之地租不得超過地價百分之八，而
    前項地價係指法定地價；土地所有權人依本法所申報之地價
    ，為法定地價。查系爭土地使用分區為一般農業區，99年1
    月起申報地價即法定地價為每平方公尺130 元，故原告依系
    爭土地之申報地價的百分之八計算被告因無權占有而每年可
    獲得相當於租金之不當得利，請求被告自起訴狀繕本送達翌
    日起至返還土地日止，按年給付原告4,800元（計算式為：2
    08.05＋231.51＋22.62＝462.18；462.18×130×8%＝4,806
    .672，原告以4,800元為請求）等語。
(三)並聲明：1.被告應將坐落花蓮縣秀林鄉道○○段1266地號土
    地如附圖一所示斜線部分，面積208.05平方公尺之地上作物
    除去，並將上開土地返還原告；2.被告應將坐落花蓮縣秀林
    鄉道○○段1265地號土地如附圖二所示斜線Ａ部分，面積23
    1.51平方公尺，及同段1264地號土地如附圖二所示斜線Ｂ部
    分，面積22.62 平方公尺之地上作物除去，並將上開土地返
    還原告；3.被告應自民國起訴狀繕本送達翌日起，至交還上
    開土地之日止，按年給付原告4,800 元；4.原告願供擔保，
    請准宣告假執行。
三、被告則以：被告於系爭土地上種植山蘇已經十幾年了，並沒
    有新種植的作物，每半月可以採收。而系爭土地是因為土地
    重測後才會移位，土地本來是我的，重測結果雖占用到原告
    土地，但因為重測後土地的位置都變了，變成我占用到別人
    土地，所以原告要補償我地上物的損失，只要原告願意補償
    ，我就會返還土地等語，資為抗辯。並聲明：原告之訴駁回
    。
四、本院判斷：原告主張系爭1264、1265及1266地號土地，為中
    華民國所有，原告為管理機關，被告於系爭1266地號土地如
    附圖一所示斜線部分面積208.05平方公尺、系爭1265及1264
    地號土地如附圖二所示斜線Ａ、Ｂ部分面積共254.13平方公
    尺種植農作物山蘇等情，已據其提出與所述相符之土地登記
    謄本影本及地籍圖影本為證，並經本院調取被告涉竊佔案件
    刑事卷宗卷內所附花蓮地政事務所99年4月7日複丈成果圖，
    及本院履勘現場，囑託花蓮地政事務所測量製有複丈成果圖
    可按，是原告此部分之主張，堪信為真實。被告雖不爭執有
    占用原告管領之系爭土地種植山蘇乙情，惟以土地重測後方
    產生位移情詞置辯。是本件兩造爭執點在於：被告要求原告
    需補償地上物之損失始返還系爭土地予原告是否有理由？原
    告得否向被告請求就無權占用系爭土地所生相當於租金之不
    當得利？得請求之數額為何？經查：
(一)按所有人對於無權占有或侵奪其所有物者，得請求返還之。
    對於妨害其所有權者，得請求除去之，民法第767條第1項定
    有明文。被告雖以土地原為其所有，是因為土地重測後才會
    位移，若原告補償地上物，伊就願意返還土地云云，然依系
    爭土地登記謄本及前開複丈成果圖可知，系爭土地於98年10
    月31日因地籍重測而發現遭被告占用，縱令被告辯稱係因土
    地重測發生位移才會占用到原告土地乙情屬實，惟此可能係
    測量技術之進步，致使系爭土地現今之界址更趨正確，而與
    舊地籍圖之界址略有誤差所致。此雖為不可歸責於被告之事
    由，但除非被告能提出反證否認本次測量之正確性，否則仍
    無解其占有系爭土地之事實。系爭土地遭占用之部分自始即
    為中華民國所有，縱重測前之測量有誤，被告亦不因錯誤之
    地籍測量或地界而取得原非其所有之土地。被告既無占有系
    爭土地之合法權源，則原告依上開規定請求被告將無權占用
    系爭土地部分之地上作物移除後，將土地返還予原告，即有
    理由，應予准許。被告另辯稱原告請求被告除去地上作物應
    給予補償云云，惟兩造就系爭土地之使用無任何法律關係存
    在，被告所執理由僅為其或其母親占有系爭土地種植山蘇之
    時非屬惡意，並未證明其有何得請求原告給付移除地上物補
    償費之權利，故其請求於法無據，不應准許。
(二)按依不當得利之法則，請求返還不當得利，以無法律上之原
    因而受利益，致他人受損害為要件。其得請求之範圍，以對
    方所受之利益為度。而按無權占有他人土地，可能獲得相當
    於租金之利益，為社會通常之觀念。最高法院著有61年台上
    字第1695號判例可資照。本件被告無權占用系爭土地，所受
    使用土地之利益，即為不當得利，原告請求被告自起訴狀繕
    本送達翌日即99年12月19日起，至返還土地之日止，返還相
    當於使用土地租金之不當得利，揆諸前開說明，即屬正當，
    應予准許。次依土地法第110 條規定，地租不得超過地價8%
    ，此計收租金之規定，於返還不當得利事件雖非當然一體適
    用，然未嘗不可據為計算之標準。而以年息8%為限，乃耕地
    租金之最高限額，非謂必照申報價額8%計算之，且尚斟酌土
    地位置、繁榮程度、使用人利用基地之經濟價值、所受利益
    等情事，以為決定。查系爭土地使用分區為一般農業區，使
    用地類別為交通用地，被告將之用作種植非屬高經濟價值之
    作物山蘇，扣掉交通運輸、人工採收成本等情狀，本院認為
    原告請求被告返還之利益以年息6%計算為適當。爰計算如下
    ：208.05＋231.51＋22.62＝462.18，462.18×130×6%＝3,
    605 （元以下4捨5入）。從而，原告請求被告自起訴狀繕本
    送達翌日即99年12月19日起至返還土地日止，按年給付3,60
    5 元，應予准許，逾此部分之請求即無理由，應予駁回。
五、綜上所述，被告無權占用系爭土地種植作物，且因此享有相
    當於租金之不當得利，則原告依所有權與不當得利法律關係
    ，請求被告將占用土地部分之地上物移除後將土地返還予原
    告，並請求自99年12月19日起至返還土地日止，按年給付3,
    605 元之不當得利，均為有理由，應予准許，不當得利請求
    逾此數額者，應予駁回。
六、原告陳明願供擔保，聲請宣告假執行，於法核無不合，爰酌
    定相當之擔保金額宣告之。
七、據上論結，原告之訴為一部有理由，一部無理由，依民事訴
    訟法第79條、第390條第2項，判決如主文。
中    華    民    國    100    年    5    月    27    日
                         臺灣花蓮地方法院民事庭
                                 法  官  劉雪惠
以上正本係照原本作成。
如不服本判決，應於送達後20日內，向本院提出上訴狀並表明上
訴理由，如於本判決宣示後送達前提起上訴者，應於判決送達後
20日內補提上訴理由書(須附繕本)。
如委任律師提起上訴者，應一併繳納上訴審裁判費。
中    華    民    國    100    年    5    月    27    日
                                 書記官  洪美雪